臺灣高等法院民事判決　　　　　　　 95年度金上更(一)字第9號
上　訴　人　國票綜合證券股份有限公司
法定代理人　乙○○
訴訟代理人　蔡正雄律師
上　訴　人　甲○○
訴訟代理人　劉振瑋律師
　　　　　　陳羽筠律師
　　　　　　胥博懷律師
被　上訴人　富邦證券金融股份有限公司
法定代理人　丙○○
訴訟代理人　鄭惠蓉律師
　　　　　　黃冠豪律師
上　一　人
複　代理人　鄭涵雲律師
上列當事人間請求損害賠償事件，上訴人對於中華民國九十一年
八月二十六日臺灣臺北地方法院九十年度重訴字第二二０九號第
一審判決提起上訴，經判決後，由最高法院發回更審，本院於九
十六年三月二十日言詞辯論終結，判決如下：
    主    文
原判決關於命上訴人連帶給付除確定部分外之新台幣參仟肆佰零
捌萬貳仟壹佰柒拾貳元本息部分及該部分假執行之宣告暨訴訟費
用（除確定部分外）之裁判均廢棄。
上開廢棄部分，被上訴人在第一審之訴及假執行之聲請均駁回。
第一、二審及發回前第三審訴訟費用由被上訴人負擔。
被上訴人應再給付上訴人國票綜合證券股份有限公司新台幣參仟
陸佰參拾萬貳仟捌佰柒拾捌元，及自民國九十二年十二月十七日
起，至清償日止，按年息百分之五計算之利息。
    事 實 及 理 由
一、本件上訴人國票綜合證券股份有限公司（下稱國票公司）之
    法定代理人已由施建生變更為乙○○，業據其具狀聲明承受
    訴訟，並提出公司變更登記事項表為證（見本院金上更(一)卷
    一二０頁至一二四頁），核無不合，先予敘明。
二、上訴人國票公司聲明求為判決：(一)原判決除確定部分外廢棄
    。(二)上開廢棄部分，被上訴人在第一審之訴及假執行之聲請
    均駁回。(三)被上訴人應再給付上訴人國票公司新台幣（下同
    ）三千六百三十萬二千八百七十八元及自民國（下同）九十
    二年十二月十七日起，至清償日止，按年息百分之五計算之
    利息。
    上訴人甲○○聲明求為判決：(一)原判決除確定部分外廢棄。
    (二)上開廢棄部分，被上訴人在第一審之訴及假執行之聲請均
    駁回。
    被上訴人聲明求為判決：上訴及上訴人國票公司返還因假執
    行所為給付之聲明均駁回。
三、被上訴人起訴主張：上訴人國票公司於九十一年十月十八日
    與協和證券股份有限公司（下稱協和公司）合併，上訴人國
    票公司為存續公司，協和公司為消滅公司。伊與協和公司於
    八十五年五月三十日簽立融資融券代理契約書，約定投資人
    向其所屬之證券經紀商委託信用交易買賣成交後，由代理商
    以善良管理人之注意義務編製彙計表送交予伊，伊憑以授信
    。嗣協和公司之營業員即上訴人甲○○，於八十七年間陸續
    盜用訴外人唐彥青、曾銘炫、陳啟榮、陳國清及陳世明（下
    稱唐彥青等五人）之股票買賣帳戶，向伊申請融資方式買進
    國產汽車股份有限公司股票（下稱國產汽車公司股票），致
    伊受騙將該各款項撥入各該客戶帳戶內完成交割，嗣國產汽
    車公司股票於八十七年十一月二十日停止交易，伊乃依各客
    戶之融資融券契約書，向各該融資戶訴請清償融資款，各該
    融資戶皆否認曾下單買進國產汽車公司股票，致伊所提起之
    訴訟均遭法院判決敗訴確定，伊始知悉上訴人甲○○有上開
    不法情事。上訴人甲○○之行為，除觸犯偽造文書及詐欺罪
    外，並違反證券商負責人與業務人員管理規則第十六條第二
    項規定，致伊受有損害，伊自得依民法第一百八十四條規定
    ，請求上訴人甲○○負損害賠償責任。協和公司為上訴人甲
    ○○之僱用人，就其執行職務侵害伊之行為，依民法第一百
    八十八條第一項規定，應對伊負連帶賠償責任；又協和公司
    亦欠缺注意義務，依融資融券代理契約亦應對伊負債務不履
    行損害賠償責任等情，爰依上開規定及融資融券代理契約之
    約定，求為命上訴人連帶給付三千四百七十九萬五千元，及
    自八十七年十一月二十日起，至清償日止，按年息百分之九
    點七計算利息之判決（原審為被上訴人全部勝訴之判決。本
    院前審就被上訴人請求超過三千四百零八萬二千一百七十二
    元及自九十年九月十一日起加計法定遲延利息部分，為被上
    訴人敗訴之判決，未據其聲明不服，已告確定）。
    上訴人則以：被上訴人並未證明其處分國產汽車公司股票後
    如何抵充融資款項，且被上訴人與訴外人張朝喨、張朝翔達
    成和解後取得之款項亦未扣除；又被上訴人雖撥付融資款完
    成交割，惟亦取得融資款買入之國產汽車公司股票之擔保，
    且擔保維持率在百分之一百二十以上，被上訴人亦無損害。
    又被上訴人遲延處分股票，對損害之發生與擴大，與有過失
    。又被上訴人未盡審核義務即行撥款之行為，亦已違反證券
    金融事業管理規則第七條第一項規定，被上訴人所受損害，
    乃咎由自取。況縱如被上訴人所云，上訴人甲○○對被上訴
    人應負侵權行為損害賠償責任，然被上訴人於八十八年五月
    三日即已知有損害及賠償義務人，竟遲至九十年九月間始提
    起本件訴訟，顯已罹於二年時效而消滅。又上訴人甲○○係
    擔任協和公司之業務員，僅負責股票下單買賣而已，辦理證
    券融資業務並非屬其業務範圍，協和公司毋庸就上訴人甲○
    ○之故意，負與自己故意之同一責任，亦毋庸依民法第一百
    八十八條第一項規定負僱用人責任等語，資為抗辯。上訴人
    國票公司並在本院主張因被上訴人已持原審判決所宣告假執
    行為執行名義聲請強制執行，而於九十一年十一月八日收取
    三千四百七十九萬五千元及自八十七年十一月二十日起至九
    十一年十一月七日止，按年息百分之九點七五計算之利息及
    執行費二十四萬三千九百零五元，共計四千八百五十萬二千
    八百四十二元，依民事訴訟法第三百九十五條第二項規定，
    應予返還等情，求為命被上訴人返還伊因假執行所為之給付
    四千八百五十萬二千八百四十二元及自九十二年十二月十七
    日起至清償日止，按年息百分之五計算之利息之判決（本院
    前審判命被上訴人給付上訴人國票公司一千二百一十九萬九
    千九百六十四元本息，未據被上訴人聲明不服，亦已確定）
    。
四、兩造不爭執之事實：
    (一)上訴人國票公司於九十一年十月十八日與協和公司合併，
      上訴人國票公司為存續公司，協和公司為消滅公司（見本
      院重上(一)卷三五頁至四五頁之財政部函、財政部證券暨期
      貨管理委員會函及公司變更登記事項表、五二頁之準備程
      序筆錄）。
    (二)被上訴人與上訴人國票公司所合併之協和公司於八十五年
      五月三十日簽訂融資融券代理契約書，約定投資人向其所
      屬證券經紀商委託信用交易買賣成交後，由代理商以善良
      管理人之注意義務，編製彙計表送交被上訴人以憑授信（
      見原審(一)卷十頁至十一頁）。
    (三)國產汽車公司股票於八十七年十月二十日被證券管理委員
      會下令停止交易，並於八十九年一月十二日終止上市（見
      本院重上(一)卷一九三頁之證期會發布之每日訊息）。
    (四)被上訴人曾於八十八年五月三日與訴外人張朝翔、張朝喨
      成立和解，並簽訂協議書（見本院重上卷(二)三八頁至四三
      頁），嗣賣出融資之擔保品國產汽車公司股票而受償七十
      一萬二千八百二十八元（見本院重上卷(三)十七頁至三三頁
      ）。
    (五)被上訴人已持原審判決所宣告假執行為執行名義，聲請原
      執行法院強制執行，而於九十一年十一月八日收取三千四
      百七十九萬五千元及自八十七年十一月二十日起至九十一
      年十一月七日止，按年息百分之九點七五計算之利息及執
      行費二十四萬三千九百零五元，共計四千八百五十萬二千
      八百四十二元（見本院重上(三)卷一五四頁至一五六頁之原
      執行法院所發執行命令及台灣證券交易所股份有限公司函
      ）。
    (六)上訴人甲○○自八十七年間起，陸續冒用訴外人唐彥青等
      五人之股票買賣帳戶，向被上訴人申請以融資方式買進國
      產汽車公司股票（見本審卷七十頁之準備程序筆錄）。
五、被上訴人雖主張協和公司之營業員即上訴人甲○○自八十七
    年間起，陸續冒用訴外人唐彥青等五人之股票買賣帳戶，向
    伊申請以融資方式買進國產汽車公司股票，已違反證券商負
    責人與業務人員管理規則第十六條第二項之規定，致伊受有
    損害，伊自得依民法第一百八十四條規定，請求上訴人甲○
    ○負損害賠償責任；上訴人國票公司所合併之協和公司為上
    訴人甲○○之僱用人，就其執行職務侵害伊之行為，依民法
    第一百八十八條第一項規定，應對伊負連帶賠償責任云云；
    而上訴人則抗辯被上訴人於八十八年五月三日即已知有損害
    及賠償義務人，竟遲至九十年九月五日始提起本件訴訟，顯
    已罹於二年時效而消滅等語。經查：
  (一)八十七年十一月二十日發生國產汽車公司股票停止交易，為
    兩造所不爭執，已如上述。依據證券金融事業管理規則第十
    一條、第十二條規定，於融資客戶信用帳戶發生擔保維持率
    不足之情形，被上訴人應先通知客戶於期限內補繳差額，始
    得處分擔保品。而被上訴人既不爭執遭上訴人甲○○盜用之
    人頭戶唐彥青、曾銘炫係分別於八十七年十一月五日、同年
    月七日融資期限屆滿，且於同年十一月五日之收盤價已低於
    擔保維持率；另遭上訴人甲○○盜用之人頭戶陳啟榮、陳國
    清及陳世明於同年十一月九日之收盤價亦已低於擔保維持率
    ，被上訴人復自認其曾通知唐彥青等五人於期限內補繳差額
    ，因逾期不補繳而於八十七年十一月十六日、同年月十八日
    處分上開國產汽車公司股票，此有被上訴人所提出之融資及
    處分明細表、八十七年十一月十六日應處分擔保品總表及本
    件所涉及客戶帳戶擔保維持率不足及應處分擔保品日期明細
    表可稽（見原審(一)卷二七頁、本院重上(一)卷二一Ｏ頁至二一
    五頁）；嗣被上訴人又再於八十八年五月三日與訴外人張朝
    翔、張朝喨成立和解簽訂協議書，由其二人表明承擔本件債
    務，該協議書並附有遭盜用帳戶之名單，且於該協議書第四
    條第二項約定：「乙方（即張朝翔、張朝喨）同意如附表依
    所示之融資股票，作為乙方負擔本件債務之擔保」（見本院
    重上(二)卷三八頁至四三頁），則簽訂系爭協議書前，被上訴
    人既與國產汽車公司開會並確保上開附表所示遭盜用帳戶之
    名單由張朝翔、張朝喨二人概括承受債務，而該名單並列有
    唐彥清等五人之人頭戶在內；另證人即被上訴人之協理謝榮
    賜及上訴人國票公司之執行副總經理尤錦清亦在本院一致證
    稱：「那一位客戶由那一位營業員服務均有資料」（見本院
    重上(三)卷五頁及七頁之準備程序筆錄）；即被上訴人亦自認
    ：八十七年十一月二十日國產汽車公司股票停止交易，各帳
    戶均不足擔保，被上訴人遂通知各客戶補繳差額或擔保品，
    但各客戶均表示未利用融資方式於附表所示之日期買進國產
    汽車公司股票（見本院重上(二)卷四五頁至四六頁之答辯(四)狀
    ）。綜上以觀，顯見被上訴人於八十八年五月三日即已知悉
    上訴人甲○○盜用唐彥青等五人為人頭戶並受有損害甚明。
    況被上訴人另案對唐彥青等五人提起返還消費借貸款事件，
    亦經原審分別以八十九年度北簡字第一Ｏ四二七號、第一一
    一三三號、第一二五九四號、第一二八一七號、及九十年度
    北簡字第一四九二號民事判決認定：被上訴人於八十八年五
    月三日與張朝翔、張朝喨簽訂上開協議書時，即已知悉上訴
    人甲○○盜用唐彥青等五人之帳戶辦理融資之情事，因而均
    判決被上訴人敗訴確定，有上開確定判決可稽（見原審(一)卷
    十七頁至二六頁、本審卷一八四頁至一九三頁）。
  (二)按因侵權行為所生之損害賠償請求權，自請求權人知有損害
    及賠償義務人時起，二年間不行使而消滅，民法第一百九十
    七條定有明文。被上訴人既於八十八年五月三日即已知悉有
    損害及賠償義務人，已如上述，則其侵權行為損害賠償請求
    權之二年時效即應自斯時起算，乃被上訴人竟遲至九十年九
    月五日始向原審提起本件訴訟（見原審(一)卷四頁之起訴狀收
    文日期戳），足見被上訴人之侵權行為損害賠償請求權顯已
    罹於二年時效而消滅，並已據上訴人為時效抗辯，而拒絕給
    付（見原審(一)卷七二頁至七五頁之上訴人國票公司答辯狀、
    本院重上(一)卷七九頁之上訴人甲○○上訴理由狀），依民法
    第一百四十四條第一項規定，上訴人自得拒絕給付。
六、被上訴人雖另主張上訴人國票公司所合併之協和公司欠缺注
    意義務，而上訴人甲○○係雙方融資融券代理契約債務履行
    輔助人，則上訴人國票公司就其履行輔助人之加害行為，依
    民法第二百二十四條、第五百四十四條規定及雙方簽訂之融
    資融券代理契約之約定，應對伊負債務不履行損害賠償責任
    云云。惟為上訴人國票公司所否認；且查：
  (一)依被上訴人訂定之融資融券業務操作辦法於第九條第一項規
    定：「申請開立信用帳戶時，委託人為自然人者，應親持國
    民身分證正本憑核，並簽具信用帳戶申請書及融資融券契約
    書，檢附徵信證明文件，由代理證券商初審後核轉本公司，
    經本公司徵信審定，同意訂立融資融券契約書並開立信用帳
    戶」（見本院重上(二)卷十三頁），為兩造所不爭執。準此，
    上訴人國票公司所合併之協和公司對於申請開立信用帳戶之
    委託人，僅係負居間介紹締約之機會，非被上訴人之代理人
    ，就相關文件書表之檢查，僅負初步審查之義務，其負最終
    徵信審定之責者則為被上訴人。是上訴人國票公司所合併之
    協和公司如已履行其初步之形式審查義務，即屬已依約履行
    其所受委任之義務。
  (二)上訴人國票公司所合併之協和公司所從事者係證券經紀商之
    業務，係以行紀方式於有價證券交易市場上為證券投資人提
    供服務而收取手續費之人，例如投資人委託上訴人於市場上
    買進某公司股票時之委託單與該投資人開戶時所留存之印鑑
    相符，協和公司並無從分辨各該買進、賣出之委託是否確系
    投資人本人所為。且證券交易市場上買賣有價證券乃債權行
    為，並不以行為人有處分權為必要，加以目前股票交易市場
    作業實務均係以電腦撮合成交並自動回報予雙方證券商經紀
    商，故協和公司僅係憑證券交易所知悉電腦買賣成交紀錄製
    作、交付融資買進彙計表予被上訴人，此復為兩造所不爭執
    。而上訴人甲○○冒用唐彥清等五人之開戶印鑑章所填具之
    融資買進委託單，其上委託人簽章處之印文與唐彥青等五人
    開戶時留存之印鑑卡均相同，協和公司自無從分辨該委託是
    否確係投資人本人所為，且協和公司亦無從明知其為盜蓋印
    章而仍將相關文件書表轉送被上訴人之情事（見原審(一)卷十
    二頁至十六頁之協和公司編製之融資融券彙計表），況上訴
    人甲○○向台灣證券交易所登記之職稱為「業務員」，在協
    和公司所承辦之業務為受託買賣證券，並不包括融資融券之
    業務，此有證券商業務人員到職及變更登記表擔任工作欄之
    記載可稽（見原審(一)卷一九七頁、本院重上(一)卷五六頁、(二)
    卷一七九頁）。上訴人甲○○既僅擔任辦理受託買賣有價證
    券業務之工作，顯非協和公司履行融資融券受任事務之履行
    輔助人。是被上訴人主張上訴人甲○○為協和公司之履行輔
    助人，上訴人國票公司就其所合併之協和公司因其履行輔助
    人即上訴人甲○○關於債之履行有故意，依民法第二百二十
    四條、第五百四十四條之規定，應與自己之故意負同一責任
    ，應對伊負債務不履行損害賠償責任云云，應不足取。
七、從而，被上訴人依據民法第一百八十四條、第一百八十八條
    第一項、第二百二十四條、第五百四十四條之規定及融資融
    券代理契約之約定，請求上訴人連帶給付除確定部分外之三
    千四百零八萬二千一百七十二元，及自九十年九月十一日起
    ，至清償日止，按年息百分之五計算之利息部分，自屬不應
    准許。原審就上開部分所為上訴人敗訴之判決，自有未洽。
    上訴論旨指摘原判決此部分不當，求予廢棄改判，為有理由
    。
八、又被上訴人已持原審判決所宣告假執行為執行名義，聲請原
    執行法院對上訴人國票公司強制執行，而於九十一年十一月
    八日收取三千四百七十九萬五千元，及自八十七年十一月二
    十日起至九十一年十一月七日止，按年息百分之九‧七五計
    算之利息及執行費計二十四萬三千九百零五元，共計四千八
    百五十萬二千八百四十二元等情，有原執法院之執行命令及
    台灣證券交易所函可稽（見本院重上(三)卷一五四頁至一五六
    頁），且為兩造所不爭執（本院重上(三)卷二四八頁之言詞辯
    論筆錄）。上開假執行宣告之本案訴訟既應廢棄，改判被上
    訴人敗訴，上訴人國票公司自得依據民事訴訟法第三百九十
    五條第二項規定，請求返還上開因假執行所為之給付，扣除
    本院前審已判命被上訴人給付上訴人國票公司一千二百一十
    九萬九千九百六十四元本息部分外，上訴人國票公司請求被
    上訴人再給付三千六百三十萬二千八百七十八元（其計算式
    為：00000000元－00000000元＝00000000元），及自本院前
    審言詞辯論期日之翌日即九十二年十二月十七日起，至自清
    償日止，按年息百分之五計算之利息部分，自屬應予准許。
九、至兩造其餘之攻擊或防禦方法及未經援用之證據，經本院斟
    酌後，認為均不足以影響本判決之結果，自無逐一詳予論駁
    之必要，併此敘明。
據上論結，本件上訴及上訴人國票公司返還因假執行所為給付之
聲明均有理由，依民事訴訟法第四百五十條、第七十八條、第三
百九十五條第二項，判決如主文。
中　　華　　民　　國　　96　　年　　4 　　月　　3 　　日
                    民事第六庭
                        審判長法　官  林鄉誠
　　　  　　　　　　　　　　　法　官  許紋華
　　  　　　　　　　　　　　　法　官  楊豐卿
正本係照原本作成。
如不服本判決，應於收受送達後20日內向本院提出上訴書狀，其
未表明上訴理由者，應於提出上訴後20日內向本院補提理由書狀
（均須按他造當事人之人數附繕本）上訴時應提出委任律師或具
有律師資格之人之委任狀；委任有律師資格者，另應附具律師資
格證書及釋明委任人與受任人有民事訴訟法第466條之1第1項但
書或第2項（詳附註）所定關係之釋明文書影本。
中　　華　　民　　國　　96　　年　　4 　　月　　3 　　日
　　　　　　　　　　　　　　　書記官  殷丹妮
附註：
民事訴訟法第466條之1（第1項、第2項）：
對於第二審判決上訴，上訴人應委任律師為訴訟代理人。但上訴
人或其他法定代理人具有律師資格者，不在此限。
上訴人之配偶、三親等內之血親、二親等內之姻親，或上訴人為
法人、中央或地方機關時，其所屬專任人員具有律師資格並經法
院認為適當者，亦得為第三審訴訟代理人。
